臺灣高等法院花蓮分院民事判決　　　　 100年度上易字第38號
上　訴　人　王政明
上　訴　人　李玉蘭
前列二人共同
訴訟代理人　吳漢成律師
被上訴人　　王山里
訴訟代理人　邱聰安律師
上列當事人間請求撤銷贈與等事件，上訴人對於臺灣臺東地方法
院中華民國100年7月20日99年度訴字第93號第一審判決提起上訴
，本院於100年10月25日言詞辯論終結，判決如下：
    主  文
上訴駁回。
第二審訴訟費用由上訴人連帶負擔。
    事 實 及 理 由
壹、被上訴人起訴主張：
一、上訴人王政明於96年3月15日17時許在臺東縣海端鄉○○段2
    26地號土地燃燒雜草，火勢蔓延至毗鄰被上訴人所有同段27
    7地號、233之1地號土地上之果園內，燒燬果樹，犯刑法第1
    75條第3項之罪，經原審法院97年度訴字第172號刑事判決處
    拘役20日，經本院以98年度上易字第92號判決駁回上訴確定
    。被上訴人於上開刑事訴訟程序中提起附帶民事訴訟，經原
    審法院以97年度訴字第165號判決上訴人王政明應賠償被上
    訴人新臺幣（下同）311,000元及自97年7月8日起至清償日
    止按年息5％計算之利息，經本院99年度上易字第20號駁回
    上訴確定。詎上訴人王政明於96年12月12日將坐落於臺灣海
    端鄉○○段1390地號面積11,932平方公尺土地（下稱系爭土
    地）贈與其妻即上訴人李玉蘭，並於97年1月30日辦妥所有
    權移轉登記，有害被上訴人上開債權，爰依民法第244條第1
    項、第4項規定，請求撤銷上訴人間就系爭土地所為上開債
    權行為及物權行為，並請求上訴人李玉蘭塗銷上開移轉登記
    。於原審聲明：(一)王政明、李玉蘭間96年12月12日就系爭土
    地所為之贈與行為及於97年1月30日以贈與為原因所為贈與
    之債權行為及所有權移轉之物權行為均應予撤銷。(二)李玉蘭
    應將前項土地於97年1月30日經臺東縣關山地政事務所（下
    稱關山地政事務所）以贈與為原因所為之所有權移轉登記塗
    銷。
二、對上訴人抗辯之陳述：
  (一)關於除斥期間方面：
    1.按「民法第244條第1項規定之撤銷權，依同法第245條之
      規定，固自債權人知有撤銷原因時起，一年間不行使而消
      滅，但查所謂知有撤銷原因，係指債務人所為者為無償行
      為，且有害及債權而言，倘僅知其一，則無從本於詐害行
      為行使撤銷權，除斥期間即無從進行。」（最高法院75年
      度台上字第1371號判決參照）
    2.依原審法院99年8月6日調取上訴人王政明財產清單，王政
      明尚有如下財產：(1)台東縣海端鄉○○村○○路16號建物
      ，台東縣稅務局財產清單列納稅義務人王政明。(2)台東縣
      海端鄉○○段291-2地號。(3)台東縣海端鄉○○段334-1地
      號。(4)1992年大發牌3WS-4133號汽車一輛。然：(1)依上開
      王政明財產清單，上開4筆財產總額為113,850元，不足以
      清償被上訴人債權311,000元。(2)上開2、3兩筆土地，係
      道路用地，目前係供行人通行中，將無人應買。(3)上開第
      1筆建物，未辦所有權保存登記。於原審時，始查悉該建
      物非王政明所有，然之前臺東稅務局稅籍登記資料之納稅
      義務人為王政明，致被上訴人始終以為是王政明之財產。
    3.王政明應賠償被上訴人311,000元係於99年6月10日始行確
      定，上訴人王政明或許尚有其他財產足供被上訴人上開債
      權之擔保，系爭不動產之贈與行為及所有權移轉尚不至詐
      害到被上訴人上開債權，故被上訴人知悉詐害行為之時點
      應自被上訴人已知悉王政明除系爭不動產外，已無其他財
      產可供擔保起算，本件被上訴人於99年7月9日起訴時，仍
      不知王政明有無其他財產可供擔保被上訴人之上開債權，
      從而是否知悉詐害行為之時點應自99年6月10日起算除斥
      期間。
    4.上訴人王政明應賠償被上訴人金額從97年2月12日至99年6
      月10日判決確定為止，王政明應賠償若干？其金額是否低
      於或高於王政明尚屬其所有財產之價額？仍未確定，故被
      上訴人於99年6月10日確定前，對於王政明之財產狀況均
      不知悉，自不能從97年2月12日起算一年除斥其間。
  (二)本件係因上訴人王政明對於被上訴人應負損害賠償責任，為
    損害賠償請求權之債權，非以給付特定物為標的之債權，故
    無民法第244條第3項規定之適用，上訴意旨謂有民法第244
    條第3項之適用云云，顯有誤植。
三、對本件上訴之答辯聲明：1.上訴駁回。2.上訴費用由上訴人
    等負擔。
貳、上訴人答辯及上訴意旨略以：
一、上訴人王政明於96年12月12日將系爭土地贈與其妻即上訴人
    李玉蘭，並於97年1月30日辦妥所有權移轉登記時，被上訴
    人尚非王政明之債權人，嗣經上開民事判決後，被上訴人始
    對王政明取得損害賠償之債權，不得溯及行使撤銷權。
二、被上訴人之行使撤銷權已逾1年之除斥期間，理由如下：
  1.民法第224條第1項之撤銷訴權，依同法第245條規定，自債
    權人知有撤銷原因時起，一年間不行使而消滅。該法定期間
    為除斥期間，其期間經過時權利即告消滅。此項除斥期間有
    無經過，縱未經當事人主張或抗辯，法院亦應先為調查認定
    ，以為判斷之依據。
  2.原審法院向關山地政事務所函調系爭土地相關謄本申請資料
    ，經該所於100年3月2日以東關地所字第1000000931號函檢
    附共12張申請書附卷，可知被上訴人早於97年2月5日即申請
    系爭土地之電子登記謄本全部、地籍圖謄本、電腦列印地籍
    圖，同日同時申請同段第291地號、226地號、226-1地號、5
    9地號、系爭1390地號之舊式人工登記簿謄本全部各2份，有
    被上訴人之申請書共2份可佐。此外，於一週後97年2月12日
    被上訴人再次前往關山地政事務所申請系爭土地同段第59、
    226、226-1、291地號土地之第二類土地登記及地價電子資
    料謄本、地籍圖騰本各2份，不但如此，被上訴人又於97年6
    月18日再次申請系爭1390地號土地之電子資料登記謄本全部
    、地籍圖謄本、電腦列印地籍圖1份。
  3.從而，被上訴人既早於97年2月5日即知系爭土地所有權之異
    動，此後陸續於一週後97年2月12日、四個月後97年6月18日
    再次聲請，合計一共申請三次系爭土地之異動資料，竟遲至
    2年5個月後之99年7月始提起本件撤銷訴權之訴，不論所主
    張是否有理由，早逾除斥期間。
  4.原判決未注意及此，竟以前開民法第245條之自債權人「知
    有」撤銷原因時起，此一除斥期間之計算，只要債權人置於
    可得而知即應起算，一年間不行使而消滅，乃原判決竟自行
    創設知悉之原因，進而認為並未逾此期間，其認事用法，俱
    有未合。
二、依民法第244條第3項規定，被上訴人亦不得提起本件訴訟：
  1.被上訴人主張上訴人於97年1月30日將系爭土地贈與配偶之
    無償行為，有害及其對損害賠償請求之權利。然縱認上訴人
    所為有害及被上訴人請求之債權，係以給付特定物為標的之
    債權，依民法第244條第3項之規定，亦不得主張。
  2.89年5月5日修正施行之民法第244條第3項增列「債務人之行
    為僅有害於以給付特定物為標的之債權者，不適用前二項之
    規定」，乃因民法第244條第1項、第2項規定之撤銷權，係
    以保障全體債權人之利益為目的，非為確保特定債權而設。
    債權人應於債權之共同擔保減少，致害及全體債權人之利益
    時，方得行使撤銷權，即撤銷權之規定，旨在保障全體債權
    人之利益為目的，觀之其修法意旨自明。
  3.上訴人移轉財產是在本案之前，當時是不起訴處分後上訴人
    王政明才贈與土地給上訴人李玉蘭，後來被上訴人聲請再議
    後才起訴，故王政明贈與時並無惡意，非故意脫免強制執行
    的脫產行為。
三、綜上，被上訴人在原審之訴，顯無理由，原判決竟為其勝訴
    判決，自有未合，爰上訴聲明：1.原判決廢棄。2.前開廢棄
    部分，被上訴人在原審之訴及假執行（按：應係誤植）聲請
    均駁回。3.第一、二審訴訟費由由被上訴人負擔。
參、兩造不爭執事項：
  (一)上訴人王政明於96年3月15日17時許在臺東縣海端鄉○○段2
    26地號土地燃燒雜草，火勢蔓延至毗鄰被上訴人所有同段27
    7地號、233之1地號土地上之果園內，燒燬果樹，犯刑法第1
    75條第3項之罪，經原審法院97年度訴字第172號刑事判決處
    拘役20日，經本院98年度上易字第92號刑事判決駁回上訴確
    定。
  (二)被上訴人於上開刑事訴訟程序中提起附帶民事訴訟，經原審
    法院97年度訴字第165號判決上訴人王政明應賠償被上訴人3
    11,000元及自97年7月8日起至清償日止按年息5％計算之利
    息，經本院99年度上易字第20號判決駁回上訴確定。
  (三)上訴人王政明於96年12月12日將系爭土地贈與其妻即上訴人
    李玉蘭，並於97年1月30日辦妥所有權移轉登記。
  (四)被上訴人於97年2月5日向關山地政事務所申請系爭土地之電
    子資料登記謄本及地籍圖謄本；並於同日同時申請系爭土地
    、同段第291地號、226地號、226之1地號及59地號土地之人
    工登記簿謄本；又於97年2月12日申請系爭土地、同段第59
    、226、226之1、291地號土地之第二類土地登記及地價電子
    資料謄本、地籍圖謄本；又於97年6月18日申請系爭土地之
    電子資料登記謄本及地籍圖謄本。
  (五)被上訴人於99年7月12日提起本件撤銷之訴。
  (六)坐落臺東縣海端鄉○○段291之1及334之1地號土地，為上訴
    人王政明所有；門牌號碼臺東縣海端鄉○○村○○路16號房
    屋非上訴人王政明所有。
肆、兩造爭執之重點：
  (一)上訴人王政明將系爭土地贈與並移轉登記予其妻即上訴人李
    玉蘭時，被上訴人對上訴人王政明之損害賠償債權是否存在
    ？
  (二)王政明將系爭土地贈與並移轉登記予李玉蘭，是否有害債權
    ？是否僅有害於以給付特定物為標的之債權？
  (三)被上訴人於99年7月12日提起本件撤銷之訴，是否已逾民法
    第245條規定之1年除斥期間？
伍、駁回上訴之理由：
一、按債務人所為之無償行為，有害及債權者，債權人得聲請法
    院撤銷之；債權人依第1項之規定聲請法院撤銷時，得並聲
    請命受益人回復原狀，民法第244條第1項、第4項分別定有
    明文。又前條撤銷權，自債權人知有撤銷原因時起，1年間
    不行使，或自行為時起，經過10年而消滅，民法第245條定
    有明文。該項法定期間為除斥期間，其時間經過時權利即告
    消滅。此項除斥期間有無經過，縱未經當事人主張或抗辯，
    法院亦應先為調查認定，以為判斷之依據（最高法院85年台
    上字第1941號判例參照）。經查：
  1.上訴人王政明於96年3月15日17時許在臺東縣海端鄉○○段2
    26地號土地燃燒雜草，火勢蔓延至毗鄰被上訴人所有同段27
    7地號、233之1地號土地上之果園內，燒燬果樹，犯刑法第1
    75條第3項之罪，經原審法院以97年度訴字第172號刑事判決
    處拘役20日，經本院98年度上易字第92號刑事判決駁回上訴
    確定；被上訴人於上開刑事訴訟程序中提起附帶民事訴訟，
    經原審法院以97年度訴字第165號判決上訴人王政明應賠償
    被上訴人311,000元及自97年7月8日起至清償日止按年息5％
    計算之利息，經本院以99年度上易字第20號判決駁回上訴確
    定，有上開民事判決在卷可稽，兩造亦不爭執，並經本院調
    閱上開民事案卷查核無訛，自堪信為真實。基此，上訴人王
    政明於96年3月15日不慎失火燒毀被上訴人之果樹時，被上
    訴人對王政明之侵權行為損害賠償請求權即已存在，非至法
    院判決或判決確定時始行發生。上訴人抗辯王政明於96年12
    月12日將系爭土地贈與其妻李玉蘭，並於97年1月30日辦妥
    所有權移轉登記時，被上訴人尚非王政明之債權人，被上訴
    人係以嗣後對王政明取得之損害賠償債權溯及行使撤銷權云
    云，尚非可採。
  2.上訴人王政明於96年12月12日將系爭土地贈與其妻李玉蘭，
    並於97年1月30日辦妥所有權移轉登記之事實，有土地謄本
    在卷可稽（見原審卷第46頁），堪信為真實。被上訴人主張
    上訴人間上開債權行為及物權行為有害債權，經調閱上訴人
    王政明財產清單（見原審卷第46頁），上訴人王政明名下僅
    剩門牌號碼臺東縣海端鄉○○村○○路16號建物1幢（兩造
    嗣後均不爭執非王政明所有）、臺東縣海端鄉○○段291之2
    地號、同段334之1地號土地2筆及車牌號碼3ＷＳ-4133汽車1
    輛，財產總額僅113,850元，足見王政明之財產已不足以清
    償被上訴人311,000元之債權，王政明將其所有系爭土地贈
    與並移轉登記予李玉蘭，有害被上訴人上開債權，被上訴人
    請求撤銷及回復原狀，應屬有據。
  3.上訴人抗辯上訴人間上開無償行為，僅有害於以給付特定物
    為標的之債權，依民法第244條第3項規定，被上訴人不得訴
    請撤銷云云，惟被上訴人對上訴人王政明之債權為311,000
    元損害賠償請求權之金錢債權，非以給付特定物為標的之債
    權，上訴人此項抗辯，顯有誤認，並不可採。
  4.上訴人另抗辯：被上訴人提起本件撤銷之訴，已逾民法第24
    5條規定之1年除斥期間云云。按民法第244條第1項規定之撤
    銷權，依同法第245條規定，固自債權人知有撤銷原因時起
    ，1年間不行使而消滅，惟所謂知有撤銷原因，係指知債務
    人所為者為無償行為，且有害及債權而言，倘僅知其一，則
    無從本於詐害行為行使撤銷權，除斥期間即無從進行。且民
    法第244條撤銷權之規定，稽其立法目的，無非以債務人之
    責任財產如不足擔保債權人之債權，卻許其為詐害行為，債
    權人債權即無從保障，遂例外限制債務人得自由為該法律行
    為，並以事後之撤銷訴訟變動原法律行為效果，準此，上揭
    所謂「知有撤銷原因」，應解為「知悉債務人所為之無償行
    為或有償行為，導致其責任財產減少，不足以清償全體債權
    人之總債權」，方符文義解釋及規範目的。經查，被上訴人
    於97年2月5日向關山地政事務所申請系爭土地之電子資料登
    記謄本及地籍圖謄本，並於同日同時申請系爭土地、同段第
    291地號、226地號、226之1地號及59地號土地之人工登記簿
    謄本；又於97年2月12日申請系爭土地、同段第59、226、22
    6之1、291地號土地之第二類土地登記及地價電子資料謄本
    、地籍圖謄本；又於97年6月18日申請系爭土地之電子資料
    登記謄本及地籍圖謄本，有關山地政事務所100年3月2日東
    關地所字第1000000931號函附申請書（見原審卷第65至79頁
    ）可稽，惟此僅足認被上訴人於97年2月5日已知悉上訴人王
    政明將系爭土地贈與並移轉登記與其妻即上訴人李玉蘭，尚
    難遽認被上訴人於97年2月5日已知王政明所為之無償行為，
    致其責任財產減少，已不足以清償全體債權人之總債權即有
    害及債權。又被上訴人主張其於99年6月10日民事判決確定
    時起，始知悉上訴人無其他財產可資清償，且於原審審理時
    才確定上訴人王政明財產資料中門牌號碼臺東縣海端鄉○○
    村○○路16號房屋非其所有等語，並提出上開大埔路16號房
    屋第二類謄本建號（即海端鄉○○段39建號）、原審法院10
    0年5月2日核發被上訴人全未受償之債權憑證為憑。查上訴
    人確係於原審審理期間始查明陳報上開房屋非王政明所有（
    見原審卷第122頁陳報狀），被上訴人主張於原審審理期間
    始知王政明無其他財產一節，應屬可信，則被上訴人既係於
    原審審理期間始知悉上開大埔路16號房屋非王政明所有一事
    ，其主張於原審審理期間始知王政明無其他財產等情，尚堪
    採信，被上訴人起訴應尚未逾越除斥期間，上訴人抗辯本件
    撤銷之訴已逾民法第245條規定之1年除斥期間云云，亦非可
    採。
二、綜上，被上訴人依據民法第244條第1項、第4項規定，請求
    撤銷上訴人間就系爭土地所為贈與之債權行為及移轉登記之
    物權行為，並請求上訴人李玉蘭塗銷上開移轉登記，為有理
    由，應予准許。原審判決被上訴人勝訴，核無不合，應予維
    持。上訴意旨指摘原判決不當，求予廢棄改判，為無理由，
    應予駁回其上訴。
三、兩造其餘之攻擊防禦方法，於本件判決結果均不生影響，爰
    不一一論駁，併此敘明。
據上論結，本件上訴為無理由，依民事訴訟法第449條第1項、第
78條、第85條第2項，判決如主文。
中    華    民    國   100    年    11    月    11    日
                  民事庭審判長法  官  何方興
                              法  官  陳秋錦
                              法  官  林碧玲
以上正本係照原本作成。
本件不得上訴。
中    華    民    國   100    年    11    月    11    日
                              書記官  邱廣譽
附表
┌────────────────────────────────────────────────┐
│土地：                                                                                          │
├─┬───────────────────────────┬─┬──────┬────┬────┤
│編│        土          地          坐          落        │地│面        積│        │        │
│  ├───┬────┬────┬────┬────────┤  ├──────┤權利範圍│ 備考   │
│號│縣  市│鄉鎮市區○   段   ○ ○  段 │  地        號  │目│  平方公尺  │        │        │
├─┼───┼────┼────┼────┼────────┼─┼──────┼────┼────┤
│１│臺東縣│海端鄉  │  廣原  │        │    1390        │旱│  11,932    │ 全部   │        │
│  │      │        │        │        │                │  │            │        │        │
└─┴───┴────┴────┴────┴────────┴─┴──────┴────┴────┘